【裁判字號】    97,上訴,1852
【裁判日期】    971016
【裁判案由】    偽造有價證券
【裁判全文】
臺灣高等法院臺中分院刑事判決        97年度上訴字第1852號
上  訴  人  臺灣臺中地方法院檢察署檢察官
被      告  丁○○
指定辯護人  本院公設辯護人 王金陵
上列上訴人因被告偽造有價證券案件，不服臺灣臺中地方法院97
年度訴字第172號中華民國97年6月6日第一審判決（起訴案號：
臺灣臺中地方法院檢察署96年度偵字第21676號），提起上訴，
本院判決如下：
    主    文
原判決撤銷。
丁○○共同意圖供行使之用，而偽造有價證券，處有期徒刑壹年
拾月。偽造之「陳文華」印章壹枚及如附表所示之偽造支票壹張
均沒收。
    犯罪事實
一、丁○○因其弟闕士勳積欠乙○○新臺幣（下同）12萬元債務
    ，無力清償，竟於民國95年底某日，在基隆市七堵區○○○
    街附近，與丙○○（另案經檢察官提起公訴）共同意圖供行
    使之用，而偽造有價證券之犯意聯絡，由丙○○提供空白支
    票1張（荷蘭銀行帳號0000000號、票號AA0000000號，係申
    用人肯邦國際股份有限公司所遺失），委由不知情之刻印業
    者刻製「陳文華」之印章1枚後，假冒「陳文華」之名義，
    在該紙空白支票上偽填發票日為96年1月20日、金額26萬
    7000 元，並蓋用上述印章以偽造「陳文華」之印文，而完
    成偽造支票1紙，並於95年12月底某日，在臺中市內統聯汽
    車客運之朝馬站，將上述偽造之支票交給不知情之乙○○，
    以代清償被告之弟闕士勳之債務。嗣乙○○轉請林金滿代為
    提示該紙支票，因肯邦國際股份有限掛失止付而遭退票，始
    經警循線查悉上情。
二、案經臺中巿警察局第一分局報告臺灣臺中地方法院檢察署檢
    察官偵查起訴
    理    由
壹、證據能力部分：按刑事訴訟法第159條之5規定：「被告以外
    之人於審判外之陳述，雖不符前四條之規定，而經當事人於
    審判程序同意作為證據，法院審酌該言詞陳述或書面陳述作
    成時之情況，認為適當者，亦得為證據。當事人、代理人或
    辯護人於法院調查證據時，知有第159條第1項不得為證據之
    情形，而未於言詞辯論終結前聲明異議者，視為有前項之同
    意」。查證人乙○○、林金滿、簡妙玲、陳淑惠等人於警詢
    中之陳述，雖屬被告以外之人於審判外之言詞陳述，然因被
    告及指定辯護人均未於本案言詞辯論終結前聲明異議，本院
    審酌該言詞陳述均係出於上開證人之自由陳述，並無非法取
    證之情況，揆諸上開規定，該等證人於警詢中所為之上開陳
    述，得採為認定本件犯罪事實所憑之證據。
貳、實體之理由：
一、被告丁○○經合法傳喚，無正當理由不到庭，據其於原審審
    理時矢口否認有何偽造有價證券犯行，並辯稱該紙支票確係
    丙○○所交付，發票人欄並已蓋妥「陳文華」之印文，絕非
    伊偽刻「陳文華」之印章而偽造印文，伊有得到丙○○授權
    ，才填載發票日及票面金額，伊將支票交給乙○○時，乙○○質疑支票之印文有問題，伊即以電話與丙○○聯繫，經丙○○稱不能提示後，亦以電話通知乙○○2、3次，請乙○○
    不要提示，伊絕無偽造有價證券之犯意云云。
二、經查：
  (一)被害人肯邦國際股份有限公司（下稱肯邦公司）向荷蘭銀行
    申辦之帳號0000000號、票號AA0000000號之空白支票1紙，
    原由該公司已離職之陳淑惠負責保管，於其離職後，換由簡
    妙玲負責保管，然該紙空白支票究竟於何時地遺失、抑或遭
    竊，其等均不明瞭；又被告丁○○係於95年12月底某日，在
    臺中市內統聯汽車客運之朝馬站，將如附表所示發票人欄蓋
    有「陳文華」印文、發票日96年1月20日、金額26萬7 千元
    之支票交給乙○○，用以清償被告之弟闕士勳所積欠乙○○
    之債務；及乙○○將支票轉請林金滿提示，因肯邦公司申報
    掛失止付而遭退票等事實，業據證人乙○○、林金滿、簡妙
    玲、陳淑惠於警詢時證述甚明，復經證人乙○○於原審及本
    院審理時具結證述無訛（見原審卷第59頁背面及本院卷宗第
    54頁背面至第56頁背面），並有臺灣票據交換所96年2月7日
    台票總字第0960001148號函所檢附前開AA0000000號支票正
    反面影本、退票理由單影本、掛失止付票據提示人資料查報
    表、票據掛失止付通知書、遺失票據申報書等各1份附卷可
    證（見警卷第10至12頁），此部分事實堪信屬實。
  (二)被告如何取得票號AA0000000號之空白支票1紙，並委由不知
    情之刻印業者刻製「陳文華」之印章後，以「陳文華」之名
    義，在該紙空白支票上填載發票日為96年1月20日、金額26
    萬7000元，並蓋用上述印章，而完成如附表所示支票1紙等
    情，業據被告於警詢時供述「他（指丙○○，下同）拿給我
    時，該票據是空白的」、「票據面額是他跟我說，看我缺多
    少就寫多少，因我想說欠惠宜那麼久了，大約有十幾年了，
    所以我就多寫了金額，想彌補她，日期也是我寫的」、「會
    有『陳文華』的印章，是因我朋友丙○○告訴我該張票據的
    所有人叫『陳文華』，他叫我自己去刻印後再加蓋上去的」
    等語（見警卷第2頁），足認被告確實委由不知情之刻印業
    者刻製「陳文華」之印章，並自行蓋用該印章而完成如附表
    所示支票1紙。被告事後於原審審理時改稱丙○○將該支票
    交付給伊時，即已蓋妥「陳文華」之印文云云（見原審卷第
    28、64頁），顯屬卸責之詞，不可採信。
  (三)證人乙○○於原審審理中到庭證稱被告之弟闕士勳積欠伊債
    務，經被告主動交付前述支票作為清償，伊收到支票時見該
    票上之發票人「陳文華」之印文不夠方正，曾當場向被告質
    疑印文是否有問題，被告遂稱回去問過朋友，後來被告有2
    、3次打電話給伊告知勿提示該紙支票，惟伊因農曆春節將
    至，仍將支票交由林金滿代為提示等語（見原審卷第59頁背
    面至第63頁）；於本院審理中到庭證稱被告之弟闕士勳積欠
    伊12萬元債務，伊曾向闕士勳追討債務，惟未獲清償，被告
    始出面表示願清償該債務，後來被告雖有打電話給伊告知勿
    提示該紙支票，惟伊需錢使用，且連絡被告無著，始提示支
    票等語（見本院97年10月9日審判筆錄）。核諸證人乙○○
    上述證詞，固可知被告遭證人乙○○質疑印文不夠方正之問
    題後，曾以電話通知乙○○勿予提示，惟被告提出該支票清
    償債務時並未背書，則其先自行刻製「陳文華」之印章後，
    以「陳文華」之名義，在該紙空白支票上填載發票日及金額
    ，而交付支票時又未背書轉讓，此與一般人使用發票人為第
    三人之支票時，均會背書以表明轉讓之正當性有別，已難認
    被告無偽造有價證券之犯意，況證人乙○○事後連絡被告無
    著，則被告彼時已避不見面，其倘無意圖行使而偽造有價證
    券之犯意，豈可能不取回該紙支票而任由乙○○繼續持有？
    被告卻始終未出面取回支票或處理債務後續問題，僅以電話
    通知乙○○勿予提示上開支票，被告此舉，應係惟恐一經乙○○提示支票即東窗事發，尚無從遽予推論被告並無偽造有
    價證券之犯意。證人乙○○所述上情，自難採為有利於被告
    之認定。
  (四)另證人丙○○於原審審理中雖證稱伊自幼即認識被告，雙方
    為鄰居，被告曾多次向伊借用數百元或數千元，均無清償，
    伊不曾看過前述支票，該紙支票上應記載事項非他所填載，
    伊亦無名為「陳文華」之友人，更未交付該紙支票或任何私
    章給被告，且其間因上述借貸之緣故，關係不睦，還曾有過
    肢體衝突云云（見原審卷第56至59頁），核證人丙○○所述
    ，固與被告之供述該紙支票係丙○○交付等情不合，惟證人
    丙○○若供稱確有交付該紙支票給被告時，即可能致自己受
    刑事之追訴或處罰，其所述之憑信性本屬有疑，自難採為有
    利或不利於被告之認定，附此敘明。
三、綜上所述，被告上開所辯要屬事後卸責之詞，不足採信，本
    件事證明確，被告犯行洵堪認定。
參、論罪科刑之說明：
一、核被告為，係犯刑法第201條第1項之偽造有價證券罪。被告
    偽造「陳文華」之印章後繼而偽造其印文等行為，均屬偽造
    有價證券行為之一部，不另論罪。又被告偽造有價證券後復
    持以行使，行使之低度行為應為偽造之高度行為所吸收，不
    另論罪。被告利用不知情之刻印業者刻製「陳文華」之印章
    ，係間接正犯。又被告與丙○○就上開犯行彼此間互有犯意
    聯絡及行為分擔，均為共同正犯。被告係持附表所示之偽造
    支票1紙清償其積欠證人乙○○之借款，並非另行借用款項
    ，自不另構成詐欺罪。被告係為其弟清償債務，一時失慮，
    始簽發如附表所示偽造之支票，並非以該偽造之支票，向乙○○另行詐借金錢，其惡性較輕，且所簽發之金額不多，依
    被告上開犯罪情節，倘處以法定最輕本刑有期徒刑3年，仍
    嫌過重，其犯罪節尚堪憫恕，應依刑法第59條之規定酌減其
    刑。
二、原審未予詳查，遽為被告無罪之諭知，於法未合，檢察官提
    起上訴加以指摘，自有理由，應由本院將原判決撤銷改判。
    爰審酌被告明知其已無權限簽發如附表所示支票使用，猶偽
    造該支票，事後又推卸責任，無意承擔罪責，惟考量被告之
    素行、犯罪之動機係為其弟清償債務而簽發支票，並非持以
    詐借金錢，且偽造之票面金額不高等一切情狀，量處如主文
    所示之刑。扣案如附表所示之支票1紙係偽造之有價證券，
    應依刑法第205條之規定沒收。又被告利用不知情之刻印業
    者刻製「陳文華」之印章1枚，雖未扣案，惟無證據證明已
    經滅失，應依刑法第219條之規定沒收之。
肆、被告經合法傳喚，無正當理由不到庭，爰不待其陳述逕為判
    決。
據上論結，應依刑事訴訟法第371條、第369條第1項前段、第364
條、第299條第1項前段，刑法第2條第1項前段、第28條、第201
條第1項、第205條、第219條、第59條，刑法施行法第1條之1，
判決如主文。
本案經檢察官甲○○到庭執行職務。
中    華    民    國    97    年    10    月    16    日
            刑事第七庭    審判長法  官  林  榮  龍
                                法  官  張  惠  立
                                法  官  鄭  永  玉
上列正本證明與原本無異。
如不服本判決應於收受送達後十日內向本院提出上訴書狀，其未
敘述上訴之理由者並得於提起上訴後十日內向本院補提理由書（
均須按他造當事人之人數附繕本）。
                                書記官    瑞  芳
中    華    民    國    97    年    10    月    16    日
  附  表
┌──────┬──────┬─────────┬─────┬──────┐
│發票名義人  │發  票  日  │票面金額（新臺幣）│支票號碼  │付款人及帳號│
├──────┼──────┼─────────┼─────┼──────┤
│陳文華      │96年1月20日 │267000元          │AA0000000 │荷蘭銀行帳號│
│            │            │                  │          │0000000號   │
└──────┴──────┴─────────┴─────┴──────┘


司法院資訊處製作；財團法人民間司法改革基金會備份。
